臺灣臺中地方法院民事判決　100年度訴字第530號
原　　　告　中國信託商業銀行股份有限公司
法定代理人　辜松
訴訟代理人　柯艾玉
　　　　　　何書喬
被　　　告　翁元俞
　　　　　　翁健富
上列當事人間請求塗銷所有權移轉登記事件，本院於民國100年6
月1日言詞辯論終結，判決如下：
    主      文
確認被告間就臺中市○○區○○段第838地號、權利範圍10,000
分之46之土地，及其上同段第656建號、門牌號碼臺中市○○區
○○街28號2樓、權利範圍全部之房屋，暨福星段第57建號、權
利範圍10,000分之44之共有部分，於民國93年4月7日之買賣關係
不存在。
被告翁健富應將前開土地及建物於民國93年4月28日，以買賣為
原因向台中市太平地政事務所以93年平普資字第056000號收件字
號，所辦理之所有權移轉登記予以塗銷，並回復登記為被告翁元
俞所有。
訴訟費用由被告負擔。
    事實及理由
甲、程序方面
壹、按言詞辯論期日，當事人之一造不到場者，得依到場當事人
    之聲請，由其一造辯論而為判決，民事訴訟法第385條第1項
    前段定有明文。
貳、查本件被告經合法通知，而未於言詞辯論期日到場，有本院
    言詞辯論筆錄、報到單、送達證書等在卷可證；且核無民事
    訴訟法第386條各款所列情形，爰依原告之聲請，由其一造
    辯論而為判決。
乙、實體方面
壹、原告起訴主張：
（壹）先位之訴部分：
一、被告翁元俞積欠原告本金新臺幣（下同）235,431元及利息
    、違約金迄未清償，經原告聲請本院核發本院94年度促第18
    738號支付命令確定在案。原告於民國99年12月14日查閱被
    告翁元俞之財產，始知被告翁元俞於93年4月28日業將其所
    有坐落臺中市太平區（原為台中縣太平市○○○段第838地
    號、權利範圍10,000分之46之土地，及其上同段第656建號
    、門牌號碼臺中市太平區（原為台中縣太平市○○○街28號
    2樓、權利範圍全部之房屋，暨福星段第57建號、權利範圍1
    0,000分之44之共有部分，以買賣為原因移轉登記與被告翁
    健富。而被告翁元俞名下已無財產可供清償原告之前開債權
    。
二、被告翁元俞於移轉前開不動產後，即未依約還款，顯係為逃
    避強制執行，使原告無法求償。衡情，被告間若真有買賣價
    金之交付，被告翁元俞應可清償對原告所負之前開債務，然
    被告翁元俞均無任何清償行為，被告間就系爭不動產之買賣
    行為應屬通謀虛偽意思表示，依民法第87條第1項之規定，
    該項買賣行為應屬無效。被告翁元俞依民法第113條之規定
    ，得請求被告翁健富塗銷系爭不動產所有權之移轉登記，惟
    因被告翁元俞怠於行使該項權利，原告為被告翁元俞之債權
    人，為保全債權之必要，自得依民法第242條規定，代位被
    告翁元俞行使權利，爰提起先位之訴，請求確認被告間之買
    賣關不存在，並代位被告翁元俞請求被告翁健富塗銷系爭不
    動產所有權之移轉登記。
三、並聲明：（一）確認被告間就臺中市○○區○○段第838地
    號、權利範圍10,000分之46之土地，及其上第656建號、門
    牌號碼臺中市○○街28號2樓、權利範圍全部之房屋，暨福
    星段第57建號、權利範圍10,000分之44之共有部分，於93年
    4月7日之買賣關係不存在。（二）被告翁健富應將前開土地
    及建物於93年4月28日，以買賣為原因向台中市太平地政事
    務所（原為台中縣太平地政事務所）以93年平普資字第0560
    00號收件字號，所辦理之所有權移轉登記予以塗銷。
（貳）備位之訴部分：
一、倘認被告間非屬通謀虛偽意思表示，亦即原告所提前揭先位
    之訴無理由，然因被告間所為前開買賣，有損原告之前開債
    權，且均為被告所明知，則原告自得依民法第244條第2項、
    第4項之規定，訴請撤銷被告間前開詐害債權之行為，並回
    復登記為被告翁元俞所有。
二、爰提起備位之訴，請求被告間就系爭不動產之買賣債權行為
    及所有權移轉登記之物權行為，應予撤銷；被告翁健富應將
    系爭不動產於之所有權移轉登記予以塗銷。
三、並聲明：（一）被告就臺中市○○區○○段第838地號、權
    利範圍10,000分之46之土地，及其上第656建號、門牌號碼
    臺中市○○街28號2樓、權利範圍全部之房屋，暨福星段第5
    7建號、權利範圍10,000分之44之共有部分，於93年4月7日
    之買賣行為，及於93年4月28日所有權移轉登記行為均應予
    撤銷。（二）被告翁健富應將前開土地及建物於93年4月28
    日，以買賣為原因向台中市太平地政事務所以93年平普資字
    第056000號收件字號，所辦理之所有權移轉登記予以塗銷。
貳、被告則均未於言詞辯論期日到場，亦未提出任何書狀作何聲
    明或陳述。
參、得心證之理由
一、按表意人與相對人通謀而為虛偽意思表示者，其意思表示無
    效，民法第87條第1項分別定有明文。次按當事人對於他造
    主張之事實，已於相當時期受合法之通知，而於言詞辯論期
    日不到場，亦未提出準備書狀爭執者，視同自認，民事訴訟
    法第280條第3項著有規定。另按確認法律關係之訴，非原告
    有即受確認判決之法律上利益者，不得提起之；確認證書真
    偽或為法律關係基礎事實存否之訴，亦同，民事訴訟法第
    247條著有規定。而所謂即受確認判決之法律上利益，係指
    因法律關係之存否不明確，致原告在私法上之地位有受侵害
    之危險，而此項危險得以對於被告之確認判決除去之者而言
    （最高法院42年度台上字第1031號判例參照）。查：
（一）被告已於相當時期受合法之通知，而於言詞辯論期日不到
      場，復均未提出任何準備書狀爭執，則依前開民事訴訟法
      第280條第3項之規定，視同自認原告所主張之前開事實。
      況原告所主張之前開事實，有本院94年度促字第18737號
      支付命令與確定證明書、戶籍謄本、土地登記第一類謄本
      、建物登記第一類謄本、稅務電子閘門財產調件明細表等
      在卷可證，復經本院調取本院94年度促字第18737號卷核
      閱無誤，自堪信為真實。
（二）則原告為被告翁元俞之債權人；系爭不動產應為被告翁元
      俞所有，且非基於買賣關係而為移轉登記，被告間之買賣
      行為應屬通謀虛偽意思表示而無效；被告間前開移轉登記
      系爭不動產之物權行為，亦係屬通謀虛偽意思表示而無效
      ，均可認定。
（三）則系爭不動產是否屬被告翁元俞所有與被告間是否基於買
      賣而移轉登記系爭不動產即陷於不確定之狀態，而使被告
      翁元俞之債權人即原告得否聲請強制執行系爭不動產以求
      償之法律上地位生不安之危險，此不安之危險，原告得以
      確認判決除去，故原告請求確認被告間就系爭不動產之買
      賣關係不存在，自屬有據。
二、另按無效法律行為之當事人，於行為當時知其無效，或可得
    而知者，應負回復原狀或損害賠償之責任；債務人怠於行使
    其權利時，債權人因保全債權，得以自己之名義，行使其權
    利，民法第113條、第242條分別著有規定。查：
（一）系爭不動產之前開買賣債權行為與移轉登記之物權行為，
      均屬無效，業如前述，且均應為被告於行為當時所明知或
      可得而知。則依前開民法第113條之規定，被告翁健富應
      對被告翁元俞負回復原狀之義務。
（二）由前開土地豋記第二類謄本、建物登記第二類謄本，仍記
      載被告翁健富為所有權人，可知原告之債務人即被告翁元
      俞怠於行使前開無效行為回復請求權；且被告翁元俞名下
      除系爭不動產外，別無其他積極財產可供債權人受償，亦
      有稅務電子閘門財產調件明細表附卷可稽，而原告既為被
      告翁元俞之債權人，其為保全其債權，自得依前開民法第
      242條之規定，代位被告翁元俞請求被告翁健富塗銷系爭
      房屋之所有權移轉登記，並回復登記為被告翁元俞所有。
三、綜上所述，被告間就系爭不動產訂立之買賣契約與移轉登記
    之物權行為，均係通謀虛偽意思表示，應屬無效；且被告翁
    健富應依民法第113條之規定，對被告翁元俞負回復原狀之
    義務。而原告既為被告翁元俞之債權人，被告翁元俞又怠於
    行使前開無效行為回復請求權，且被告翁元俞別無其他財產
    可供債權人受償，則原告請求確認被告間間就系爭不動產之
    買賣關係不存在，並代位被告翁元俞請求被告翁健富應將系
    爭不動產於93年4月28日所為之所有權移轉登記塗銷，回復
    登記為被告翁元俞所有，為有理由，應予准許。
四、末按訴之預備合併，必先位之訴無理由，法院始應就備位之
    訴為裁判；如先位之訴有理由，法院即無庸就備位之訴為裁
    判（最高法院94年度台簡上字第36號判決要旨參照）。查本
    件原告所提上開先位之訴，既為有理由，依前開說明，本院
    自毋庸再就原告所提前開備位之訴為裁判，併予敘明。
五、訴訟費用負擔之依據：民事訴訟法第78條、第85條第1項前
    段。
中    華    民    國    100    年    6    月    15    日
                  民事第二庭    法  官  陳卿和
正本係照原本作成。
如對本判決上訴，須於判決送達後20日內向本院提出上訴狀。如
委任律師提起上訴者，應一併繳納上訴審裁判費。
中    華    民    國    100    年    6    月    15    日
                                書記官  施玉卿